ACORDAO-COMPLETO-2516155

ACÓRDÃO 18815/2021 ATA 40/2021 - SEGUNDA CÂMARA

VISTOS, relatados e discutidos estes autos referentes à Tomada de Contas Especial instaurada pelo Conselho Nacional de Desenvolvimento Científico e Tecnológico - CNPq contra o Sr. Marcus Vinicius de Vasconcelos Paiva, na qual se discute, nesta fase processual, a revisão de ofício do Acórdão 1733/2021-TCU-Segunda Câmara.
ACORDAM os Ministros do Tribunal de Contas da União, reunidos em sessão da 2ª Câmara, ante as razões expostas pelo Relator, em:
9.1. com fundamento no art. 3º, § 2º, da Resolução/TCU 178/2005, com a redação dada pela Resolução/TCU 235/2010, rever de ofício o Acórdão 1733/2021-TCU-Segunda Câmara, para tornar insubsistente o seu subitem 9.2, por meio do qual se aplicou multa ao Sr. Marcus Vinicius de Vasconcelos Paiva, em razão de seu falecimento ocorrido antes do trânsito em julgado do decisum condenatório;
9.2. notificar o espólio do Sr. Marcus Vinicius de Vasconcelos Paiva, na pessoa da inventariante, Sra. Vera Elania Reis Limongi das Chagas, acerca do débito relativo aos subitens 9.1.1 a 9.1.3 do Acórdão 1733/2021-TCU-Segunda Câmara, ou caso tenha havido a partilha, os sucessores, uma vez que respondem pela obrigação de reparar o dano, até o limite do valor do patrimônio transferido, nos termos do art. 5º, inciso XLV, da Constituição Federal/1988 
9.3. enviar cópia do presente Acórdão ao Conselho Nacional de Desenvolvimento Científico e Tecnológico - CNPq.

Revisão de ofício do Acórdão 1733/2021  2ª Câmara.

Segunda Câmara

3. Responsável: Marcus Vinicius de Vasconcelos Paiva (XXX.612.152-XX, falecido).

13.1. Ministros presentes: Bruno Dantas (Presidente), Augusto Nardes e Raimundo Carreiro.
13.2. Ministro-Substituto convocado: Marcos Bemquerer Costa (Relator).
13.3. Ministro-Substituto presente: André Luís de Carvalho.

MARCOS BEMQUERER

Trata-se da Tomada de Contas Especial na qual se discutiu a omissão no dever de prestar contas dos recursos recebidos, a título de auxílio financeiro à pesquisa, para a realização do projeto "Monitoramento e Avaliação das Ações Relativas à Copa do Mundo 2014 em Manaus-AM".
2.	Na sessão de 9/2/2021, a 2ª Câmara deste Tribunal proferiu o Acórdão 1733/2021 (peça 47) , por meio do qual julgou irregulares as contas do Sr. Marcus Vinicius de Vasconcelos Paiva, pesquisador do Conselho Nacional de Desenvolvimento Científico e Tecnológico - CNPq e professor da Universidade Federal do Amazonas - UFAm, e condenou-o ao pagamento de débito e multa, in verbis:
"9.1. com fundamento nos arts. 1º, inciso I, 16, inciso III, alíneas b e c, 19, caput, e 23, inciso III, da Lei 8.443/1992, julgar irregulares as contas do Sr. Marcus Vinicius de Vasconcelos Paiva, condenando-o ao pagamento das quantias abaixo discriminadas, com a fixação do prazo de 15 (quinze) dias, a contar da notificação, para comprovar, perante o Tribunal (artigo 214, inciso III, alínea a do Regimento Interno) , o recolhimento das dívidas ao Conselho Nacional de Desenvolvimento Científico e Tecnológico - CNPq, atualizadas monetariamente e acrescidas dos juros de mora, calculados a partir das datas indicadas, até a data do efetivo recolhimento, na forma prevista na legislação em vigor:
9.1.1. Débitos referentes ao pagamento de despesas com táxi:
	Data
	Valor (R$) 

	26/2/2014
	38,00

	2/3/2014
	68,00

	23/2/2014
	45,00

	25/2/2014
	35,00

	26/2/2014
	35,00

	25/2/2014
	35,00

	26/2/2014
	34,00

	23/2/2014
	13,00

9.1.2. Débito referente à não apresentação de comprovante de embarque:
	Data
	Valor (R$) 

	17/2/2014
	2.376,85

9.1.3. Débitos referentes a despesas glosadas de itens não previstos no projeto:
	Data
	Valor (R$) 

	19/11/2014
	3.567,22

	19/5/2014
	3.950,00

	2/4/2014
	23.604,00

	10/4/2014
	837,00

	8/5/2014
	899,00

	10/4/2014
	100,00

	7/5/2014
	100,00

	27/5/2014
	2.581,32

9.2. aplicar ao Sr. Marcus Vinicius de Vasconcelos Paiva a multa prevista nos arts. 19, caput, e 57 da Lei 8.443/1992, no valor de R$ 5.000,00 (cinco mil reais) , fixando-lhe o prazo de 15 (quinze) dias, a contar da notificação, para que comprove, perante este Tribunal (art. 214, inciso III, alínea a, do RI/TCU) , o recolhimento da referida importância aos cofres do Tesouro Nacional, atualizada monetariamente desde a data do presente Acórdão até a do efetivo recolhimento, se for paga após o vencimento, na forma da legislação em vigor;
9.3. autorizar, caso requerido, nos termos do art. 26 da Lei 8.443/1992 c/c o art. 217 do Regimento Interno/TCU, o parcelamento das dívidas em até 36 (trinta e seis) parcelas mensais e sucessivas, sobre as quais incidirão os correspondentes acréscimos legais (débito: atualização monetária e juros de mora; multa: atualização monetária) , esclarecendo ao responsável que a falta de pagamento de qualquer parcela importará no vencimento antecipado do saldo devedor, sem prejuízo das demais medidas legais;
9.4. autorizar, desde logo, nos termos do art. 28, inciso II, da Lei 8.443/1992, a cobrança judicial das dívidas, caso não atendida a notificação; 
9.5. determinar ao Conselho Nacional de Desenvolvimento Científico e Tecnológico que, caso ainda não tenha feito, adote providências, no prazo de 30 (trinta) dias, junto ao Banco do Brasil para obter a transferência de todo o valor residual destinado ao projeto 'Monitoramento e Avaliação das Ações Relativas à Copa do Mundo 2014 em Manaus-AM' (processo 400107/2-13-9) , o qual se encontra depositado na Agência 1607-1, cc 350400-x, para conta corrente daquela fundação pública;
9.6. enviar cópia deste Acórdão à Procuradoria da República no Distrito Federal, nos termos do § 7° do art. 209 do Regimento Interno/TCU, para a adoção das medidas que entender cabíveis, e ao CNPq, para ciência."
3.	Enquanto cuidava da notificação do Responsável, a Secretaria de Gestão de Processos - Seproc, em 19/04/2021, recebeu a notícia (peça 60) do falecimento do Sr. Marcus Vinicius de Vasconcelos Paiva, tendo verificado, mediante consulta feita ao Sistema Informatizado de Controle de Óbitos - Sisobi, que o óbito ocorreu no dia 05/11/2020 (peça 74) , antes da prolação do Acórdão supratranscrito.
4.	Por conseguinte, a Unidade Técnica, considerando inválida a notificação do Acórdão 1733/2021-TCU-Segunda Câmara ao responsável, feita em 18/8/2021 (peça 73) , e observando ter sido localizado inventário judicial do professor pesquisador (peça 75) , propõe (peças 77-78) : 
	a) rever, de ofício, a indigitada deliberação, conforme disposto no § 2º do art. 3º da Resolução/TCU 178/2005, com a finalidade de excluir para o responsável a sanção consignada em seu item 9.2 (aplicação de multa) , tendo em vista o caráter personalíssimo da sanção; e
	b) determinar à Diretoria de Comunicação Processual - Dicomp que, após a revisão do acórdão condenatório, notifique o espólio do Sr. Marcus Vinicius de Vasconcelos Paiva da dívida a ele imputada, por meio da inventariante, Vera Elania Reis Limongi das Chagas (peça 75, p. 1-2) .
5. 	O Ministério Público junto ao TCU, em parecer da lavra do Procurador Rodrigo Medeiros de Lima (peça 79) , manifesta-se de acordo com o encaminhamento proposto pela Seproc.
É o Relatório.

não há.

Procurador Rodrigo Medeiros de Lima.

TOMADA DE CONTAS ESPECIAL. REVISÃO DE OFÍCIO DE ACÓRDÃO CONDENATÓRIO QUE APLICOU MULTA A RESPONSÁVEL FALECIDO ANTES DO TRÂNSITO EM JULGADO DA DELIBERAÇÃO. AFASTAMENTO DA MULTA. NOTIFICAÇÃO DO ESPÓLIO ACERCA DA CONDENAÇÃO AO PAGAMENTO DO DÉBITO. O Tribunal, mediante proposta do relator, da unidade técnica ou do Ministério Público, poderá rever, de ofício, o acórdão em que houver sido aplicada multa a gestor que tenha falecido antes do trânsito em julgado da decisão condenatória.

TOMADA DE CONTAS ESPECIAL (TCE)

Secretaria de Gestão de Processos - Seproc.

Trago à apreciação deste Colegiado proposta de revisão de ofício do Acórdão 1733/2021-TCU-Segunda Câmara, formulada pela Secretaria de Gestão de Processos - Seproc, a fim de tornar insubsistente multa no valor de R$ 5.000,00, aplicada ao Sr. Marcus Vinicius de Vasconcelos Paiva, com base no art. 57 da Lei 8.443/1992, haja vista o falecimento desse responsável antes do trânsito em julgado da deliberação condenatória.   
2.	Rememoro que o Conselho Nacional de Desenvolvimento Científico e Tecnológico - CNPq instaurou Tomada de Contas Especial contra o Sr. Marcus Vinicius de Vasconcelos Paiva, pesquisador daquela entidade e professor da Universidade Federal do Amazonas - UFAm, ante a omissão no dever de prestar contas dos recursos recebidos, a título de auxílio financeiro à pesquisa, para a realização do projeto "Monitoramento e Avaliação das Ações Relativas à Copa do Mundo 2014 em Manaus-AM" (Plano de Trabalho 27811203520D13000-1, peça 9, p. 172) . 
3.	No âmbito deste Tribunal, o pesquisador inicialmente foi citado para que recolhesse o total repassado para a realização do projeto (R$ 903.410,00) , com os acréscimos legais, e/ou oferecesse alegações de defesa pela omissão no dever de prestar contas. Porém, em razão do acostamento aos autos de diversos elementos e das diligências ao CNPq, foi promovida nova citação do responsável, dessa feita pelo montante de R$ 123.495,32 (2/1/2014) .
4.	A análise de mérito foi realizada pela Secretaria de Controle Externo de Tomada de Contas Especial - Secex-TCE, que considerou as alegações apresentadas pelo responsável incapazes de demonstrar integralmente a regular aplicação dos recursos públicos, mas devendo ser parcialmente acolhidas.
5.	Na sessão de 9/2/2021, esta Câmara decidiu, em síntese:
	a) julgar irregulares as contas do Sr. Marcus Vinicius de Vasconcelos Paiva;
	b) condená-lo ao pagamento de dívida referente a despesas impugnadas (passagens aéreas e táxi) e despesas não previstas na proposta inicial do projeto;
	c) aplicar-lhe a multa prevista no art. 57 da Lei 8.443/1992, no valor de R$ 5.000,00; e
	d) determinar ao CNPq que, caso ainda não tenha feito, adotasse providências, junto ao Banco do Brasil, para obter a transferência de todo o valor residual destinado ao projeto em tela.
6.	A primeira tentativa de notificação do responsável falhou, tendo sido registrado aviso pelos Correios que o remetente teria se mudado de endereço.
7.	Ocorre que o CNPq, ao informar que havia cumprido a determinação para que promovesse a reversão de todo o valor residual destinado ao projeto em referência (R$ 87.090,81) , oportunamente, comunicou o falecimento do Sr. Marcus Vinicius de Vasconcelos Paiva (peças 60 e 68) .
8.	Pesquisa efetuada pela Unidade Técnica ao Sistema Informatizado de Controle de Óbitos - Sisobi, confirmou o falecimento do Responsável, tendo esse ocorrido no dia 05/11/2020 (peça 74) , ou seja, antes da prolação do Acórdão supratranscrito.
9. 	Assim, a Seproc, com a qual anuiu o Ministério Público junto ao TCU, propôs ao Tribunal, com base no § 2º do art. 3º da Resolução/TCU 178/2005, a revisão, de ofício, do Acórdão 1733/2021-TCU-Segunda Câmara, para tornar insubsistente a multa prevista no art. 57 da Lei 8.443/1992 aplicada ao pesquisador, tendo em vista o caráter personalíssimo da sanção, bem como sugeriu determinar à Dicomp que, após a revisão do acórdão condenatório, notificasse o espólio do Sr. Marcus Vinicius de Vasconcelos Paiva da dívida a ele imputada, por meio da inventariante, Sra. Vera Elania Reis Limongi das Chagas.
10.	A jurisprudência do TCU sufragou a tese de que a morte do responsável antes do trânsito em julgado administrativo extingue a punibilidade, cabendo a revisão de ofício da decisão para excluir a penalidade aplicada. Essa linha de exegese orientou a elaboração da Resolução/TCU 235/2010, que incluiu o § 2º ao art. 3º da Resolução/TCU 178/2005, com a seguinte redação:
"Art. 3º Vencido o prazo fixado sem a comprovação do recolhimento da dívida ou a interposição de recurso com efeito suspensivo, sempre que o acórdão condenatório autorizar a cobrança judicial, a unidade técnico-executiva competente providenciará, em 30 dias:
 (...) 
§ 2º O Tribunal, mediante proposta do relator, da unidade técnica ou do Ministério Público, poderá rever, de ofício, o acórdão em que houver sido aplicada multa a gestor que tenha falecido antes do trânsito em julgado da deliberação."
11.	Nesse contexto, acolho a proposta oferecida pela Unidade Técnica de considerar extinta a punibilidade do responsável falecido antes do trânsito em julgado administrativo, cabendo rever de ofício o decisum condenatório, de modo a excluir a multa aplicada ao Sr. Marcus Vinicius de Vasconcelos Paiva.
12.	Aquiesço, ainda, à proposta de que o espólio do de cujus seja notificado, na pessoa da inventariante, Sra. Vera Elania Reis Limongi das Chagas (peça 75, p. 1-2) , acerca do débito relativo aos subitens 9.1.1 a 9.1.3 do Acórdão 1733/2021-TCU-Segunda Câmara, ou caso tenha havido a partilha, os sucessores, uma vez que respondem pela obrigação de reparar o dano, até o limite do valor do patrimônio transferido, nos termos do art. 5º, inciso XLV, da Constituição Federal/1988.
	Ante o exposto, voto por que seja aprovada a deliberação que ora submeto a este Colegiado.
T.C.U., Sala das Sessões, em 23 de novembro de 2021.
MARCOS BEMQUERER COSTA
Relator